【裁判字號】    97,勞訴,14
【裁判日期】    970428
【裁判案由】    確認僱傭關係存在
【裁判全文】
臺灣板橋地方法院民事判決              97年度勞訴字第14號
原      告  乙○○
訴訟代理人  張清浩律師
被      告  新海瓦斯股份有限公司
法定代理人  甲○○
訴訟代理人  陳金泉律師
            葛百鈴律師
            李瑞敏律師
上列當事人間請求確認僱傭關係存在事件，經本院於民國97年4
月14日言詞辯論終結，判決如下：
    主  文
確認兩造間勞動契約關係存在。
被告應自民國九十六年五月十五日起至民國九十七年三月十五日
止，按月於每月十五日給付原告新臺幣陸萬零陸佰壹拾元，及自
應給付日翌日（即每月十六日）起至清償日止，按年息百分之五
計算之利息。
原告其餘之訴駁回。
訴訟費用由被告負擔。
本判決第二項於原告以新臺幣貳拾貳萬元供擔保後，得假執行；
被告倘以新臺幣陸拾陸萬陸仟柒佰壹拾元為原告預供擔保，得免
為假執行。
原告其餘假執行之聲請駁回。
    事實及理由
一、原告主張：
  (一)原告原受僱於被告公司，並擔任台北縣新海瓦斯股份有限公
    司產業工會常務理事。被告公司於96年4 月27日僅以記載「
    依人事審議委員會96年度第1 次會議決議案辦理」之人事命
    ，將原告解僱。惟人事命令既未檢附會議內容，且並未表明
    原告有何符合勞基法第12條第1 項第4 款事由，故不合法。
    實則本件原告遲至96年6 月13日調解會之後，才提供會議內
    容予原告。且原告於96年4 月2 日依工會決議召開記者會時
    所發表言論，均屬可受公評之事，並無何違反勞動契約及工
    作規則且達情節重大之情。遑論當日參與記者會者，除原告
    外，尚有其他多名工會理監事，被告僅針對原告為懲處，亦
    有不當。基上，兩造間勞動契約關係應繼續存在，原告並有
    提起本件確認之訴之確認利益。
  (二)兩造間契約關係既繼續存在，被告公司復自96年4 月27日解
    僱原告之日起即拒受領原告勞務之給付，以原告在正常出勤
    狀況下，每月得領薪資新臺幣（下同）6 萬610 元，每月15
    日發薪，原告自得本於勞動契約關係請求被告自96年5 月1
    日起至同意原告給付勞務之日止，按月於當月15日給付原告
    6 萬610 元及自應給付日之翌日（即當月16日）起至清償日
    止，按年息5%計算遲延利息。
  (三)併為聲明：
    (1)確認兩造間勞動契約關係存在。
    (2)被告應自96年5 月1 日起至同意原告給付勞務之日止，按
      月於當月15日給付原告6 萬610 元，及自應給付日之翌日
      （即當月16日）起至清償日止，按年息5%計算遲延利息。
    (3)原告願供擔保請准宣告假執行。
二、被告抗辯：
  (一)被告於96年4 月27日召開人事評議委員會，經認定原告於96
    年4 月2 日召開記者會時所發表之言論違反工作規則第87條
    第8 款「張貼、散發煽動性文字、圖畫足資破壞勞資情感者
    」，依勞動基法第12條第1 項第4 款規定，原告為終止勞動
    契約意思表示。原告於同日收受人事命令後，除於同6 月13
    日請調解外，遲至7 個月後始提本件訴訟，參照德國等相關
    外國立法例，應認顯有違反誠信原則，而有權利失效原則之
    適用，即原告提起本件訴訟，應無權利保護必要。
  (二)原告於96年4 月2 日召開記者會時提及「下面這部分你們要
    注意聽…這些瓦斯用戶在申請…因為它是個獨占事業所享有
    的…非要跟它申請不可，利用這樣子的一個機會，取得一個
    所謂的不義之財。那當然我們今天認為說這種消費者…所謂
    超額利潤…雇主在獨占這樣一個企業利益的情況之下，我們
    認為它應該回歸於消費者。」，記者會現場並有標語張貼「
    阻絕獨占不義之財」、「管線補助費剔除等」，然原告明知
    管線補助費係合法正常交易所取得費用，原告身為被告員工
    ，應對公司負有忠誠義務，並與公司利益一致，竟於面對媒
    體時散發不利公司言論，已足影響、破壞勞資雙方感情，而
    違反前述工作規則，且情節重大，實難期兩造繼續維持勞雇
    關係，故施以懲戒於96年4 月27日召開人評會決議予以解僱
    ，於法並無不合。又原告既於被告召開人評會前依規定提出
    答辯書狀，顯然知悉遭解僱之事由。
  (三)另有關原告請求給付資部分，被告並無同意原告給付勞務之
    義務，且原告應就被告拒受領或受領遲延負舉證之責。甚就
    將來給付之訴部分，可能因受僱人離職或職位變動或調整而
    影響其範圍，並非確認債權，原告逕為將來給付之請求，於
    法亦有未合。
  (四)併為答辯聲明：原告之訴駁回。如受不利判決，願供擔保，
    請免為假執行。
三、兩造不爭執之事項：
  (一)被告於96年4 月27日以人事命令（詳原證3） 通知原告終止
    兩造間勞動契約關係。前開人事命令備註欄係載「依人事審
    議委員會96年度第1 次決議案辦理。」，惟未隨文檢送會議
    記錄。並遲至96年6 月13日調解會召開時後，被告始補送前
    開會議紀錄（詳被證7）予原告。
  (二)本件被告係以「原告於96年4 月2 日召開記者會時所發表言
    論」該當於勞動基準法第12條第1 項第4 款構成要件，故依
    該條款規定，終止兩造間勞動契約關係。
  (三)原告於96年4 月2 日召開記者會之內容及過程詳如被告所提
    出光碟及譯文（詳被證27、28）。
  (四)兩造曾於96年6 月13日就此事件於台北縣政府進行協調。原
    告要求收回終止命令，回復原告職務；被告則以，原告召開
    記者會，在媒體上散佈對公司不利言詞，人評會決議依勞動
    基準法第12條第1 項第4 款規定予以解僱。故調解結果為調
    解不成立。
  (五)原告於96年6 月13日調解不成立後，依續於96年9 月26日以
    集會方式抗議（詳被證9） ，再於97年1 月31日提起本件訴
    訟。
  (六)原告每月薪資為6萬610元，被告公司於每月15日發薪。
四、被告抗辯：被告於96年4 月27日對原告為終止意思表示，並
    於當日即將人事命令交付原告，原告延宕半年餘始提起本件
    確認訴訟救濟，應有怠於行使權利而生失權效果等語。原告
    則主張：我國並未無如外國立法例有相關規定，縱認基於勞
    動契約特殊性不宜久延，亦應以民事訴訟法回復不變期間1
    年為期限，則本件原告於97年1 月31日即提起本件訴訟，難
    認怠於行權利應生失權效果等語。經查：
  (一)承前述，兩造對於：被告於96年4 月27日以人事命令通知原
    告終止勞動契約關係；同年6 月13日兩造於台北縣政府勞工
    局會議室調解，惟調解不成立；同年9 月26日原告以集會方
    式訴求系爭勞動契約終止不合法；97年1 月31日原告提起本
    件訴訟確認兩造間勞動契約存在等情，並無爭執，堪認為真
    正。
  (二)關於勞動契約關係基於安定性原則，為免勞動關係懸而未定
    ，固有於我國相關立法未如德國等相關外國立法例定有除斥
    期間之前提下，應有併審酌勞方起訴時點是否故意延宕涉及
    權利濫用之必要。查本件被告於96年4 月27日通知原告終止
    勞動契約後，原告先後於96年6 月13日聲請調解、同年9 月
    26日以集會方式對被告為請求（均在自96年4 月27日起算之
    6 個月內），比照民法第129 條規定，均應發生中斷事由，
    再參酌同法第130 條規定，原告既於96年9 月26日請求後6
    個月內（即97年1 月31日）即提起本件訴訟，經本院調查結
    果，認本件原告於97年1 月31日提起本件訴訟，應難認有故
    意延宕及權利濫用情事，並不生失權效果。即被告抗辯：原
    告提起本件訴訟，應屬違反誠信、權利濫用一節，並無可採
    。
五、原告主張：被告於96年4 月27日所交付人事命令並未記載終
    止事由，遲至96年6 月13日調解期日始表明原告於96年4 月
    2 日於記者會上之言論違反工作規則，依勞動基準法第12條
    第1 項第4 款予以解僱，並於其後始交付人評會會議予原告
    ，其終止於法不合；且原告於96年4 月2 日所發表言論，均
    屬可受公評之事，並不符合勞動基準法第12條第1 項第4 款
    要件等語。被告抗辯：原告於96年4 月2 日之言論非但違反
    工作規則且情節重大，故被告於96年4 月27日依勞動基準法
    第12條第1 項第4 款規定，予以解僱，於法並無不合；另被
    告雖未於96年4 月27日隨人事命令檢送人評會會議內容予原
    告，惟於人評會開會前，既已通知原告答辯，並經原告提出
    答辯書，其顯已知悉終止事由等語。經查：
  (一)契約之合意終止為契約行為，法定或約定終止權之行使則為
    單獨行為，後者發生效力與否，端視有無法定或約定終止之
    事由存在；而終止權之行使並應依民法第263 條準用第258
    條規定，向他方當事人以意思表示為之，先此敘明。
  (二)查被告於96年4 月27日所交付予原告之人事命令僅提及「解
    僱」，並未記載「解僱（即終止）之事由」，而前開人事命
    令備註欄雖記載「依人事評議委員會96年度第1 次會議決議
    案辦理」，惟被告既坦承未隨文檢附決議內容，所謂會議文
    號僅係被告公司內部意思表示決定形成的流程，單載會議文
    號並無任何意義，仍應以向原告為意思表示時之內容為據。
    是經本院調查結果，認被告於96年4 月27日所為終止意思表
    示應屬「未附理由終止意思表示」，被告既無法律上依據得
    任意終止兩造間勞動契約關係，原告復未表明同意被告前開
    終止意思表示（倘原告同意或轉換為合意終止），此部分自
    不生合法終止之效力。至由原告於人事評議委員會開會前所
    提出答辯狀內容（詳被證6 ，原告對其形式之真正未有爭執
    ），或可推知原告已臆測出被告行使終止權之動機，然並不
    得執此反推「原告知悉被告係依勞動基準法第12條第1 項第
    4 款規定終止系爭勞動契約。」，亦併敘明。
  (三)嗣被告於96年6 月13日調解時，雖明白表示「公司人評會決
    議是原告利用工會常務理事身分，召開記者會，並在媒體散
    備對公司不利言詞，故依勞基法第12條第1 項第4 款予以解
    僱。」等語。然按雇主依前項第4 款（即「違反勞動契約或
    工作規則，情節重大者。」）規定終止契約者，應自知悉其
    情形之日起，30日內為之，勞動基準法第12條第1 項第4 款
    、第2 項定有明文。被告既於原告召開記者會當日（96年4
    月2 日）即知悉原告言論內容（此由被告提出錄影光碟可明
    ），遲至96年6 月13日始第一次向原告表明依勞動基法第12
    第1 項第4 款規定終止兩造間勞動契約，按諸前開規定，已
    罹30日除斥期間。準此，本件被告依勞動基法第12條第1 項
    第4 款規定終止兩造間勞動契約關係，於法應有未合。原告
    主張：被告之終止不合法，兩造間勞動契約關係存在等語，
    為有理由。
六、原告本於勞動契約關係請求被告自96年5 月1 日起，按月於
    每月15日給付薪資部分：
  (一)按被上訴人係遭上訴人非法解僱始離職。上訴人自解僱當日
    即要求被上訴人清理現務並辦理移交，拒絕被上訴人服勞務
    ，可見被上訴人在上訴人違法解僱前，主觀上並無任意去職
    之意，客觀上亦繼續提供勞務，則於上訴人拒絕受領後，應
    負受領遲延之責。被上訴人無須催告上訴人受領勞務，且上
    訴人於受領遲延後，須再表示受領之意，或為受領給付作必
    要之協力，催告被上訴人給付時，其受領遲延之狀態始得認
    為終了。在此之前，被上訴人無須補服勞務，自得請求報酬
    （最高法院92年度台上字第1979號判決意旨參照）。查本件
    原告既經被告非法解僱始離職，被告復以「已經解職為由」
    迄本院97年3 月13日言辯論期日仍當庭表示不同意原告繼續
    勞務（詳本院97年3 月13日言詞辯論筆錄），按諸前開判決
    意旨，於被告通知原告復職前，原告無補服勞務之必要，並
    得請求被告按月於每月15日給付6 萬610 元，及自應付薪次
    日起按年息5%計算之法定遲延利息。
  (二)按將來給付之訴，以債權已確定存在，僅請求權尚未到期，
    因到期有不履行之虞，為其要件。將來之薪金請求權，可能
    因受僱人離職或職位變動或調整薪金，而影響其存在或範圍
    ，並非確定之債權。原審就被上訴人請求給付未到期薪金部
    分，遽予准許，自有未合（最高法院86年度台上字第1385號
    判決意旨參照）。準此，原告請求被告自96年5 月15日起至
    97年3 月15日止（本件言詞辯論終結日前屆期部分），按月
    於每月15日給付6 萬610 元，及自應給付日次日（即每月16
    日）起至清償日止，按年息5%計算法定遲延利息為有理由，
    應予准許。逾此部分之將來薪金請求權按諸前開判決意旨既
    無法確定其存否或範圍，原告此部分求，於法自有未合，應
    予駁回。
七、綜上，本件被告所為終止意思表示不合法，原告提起本件確
    認之訴，確認兩造間勞動契約存在；併本於勞動契約關係請
    求被告自96年5 月15日起至97年3 月15日止，按月於每月15
    日給付6 萬610 元，及自應給付日次日（即每月16日）起至
    清償日止，按年息5%計算法定遲延利息為有理由，應予准許
    。逾此部分之請求，則屬無據，應予駁回。
八、兩造均陳明願供擔保聲請准宣告假執行或免為假執行宣告，
    經核就原告聲明第2 項勝訴部分，核無不合，爰各酌定相當
    之擔保金額准許之。至原告聲明第1 項及聲明第2 敗訴部分
    ，或依其訴之性質無假執行之必要或因敗訴結果假執行之聲
    請已失所附麗，應併駁回。
結論：原告之訴為一部有理由、一部無理由，依民事訴訟法第79
條、第390條第2項、第392條，判決如主文。
中    華    民    國    97    年    4     月    28    日
                  民事第一庭    法  官  黃信滿
以上正本係照原本作成
如對本判決上訴，須於判決送達後20日內向本院提出上訴狀
中    華    民    國    97    年    4     月    28    日
                                書記官  林月蓉


司法院資訊處製作；財團法人民間司法改革基金會備份。
